【裁判字號】    97,訴,110
【裁判日期】    970805
【裁判案由】    遷讓房屋
【裁判全文】
臺灣桃園地方法院民事判決               97年度訴字第110號
原      告  乙○○
訴訟代理人  黃炳飛律師
複代理人    許銳明律師
被      告  甲○○
上列當事人間請求遷讓房屋事件，於民國97年07月08日辯論終結
，本院判決如下：
    主  文
被告應遷離桃園縣中壢市○○○路五三八號房屋並將之返還原告
。
訴訟費用由被告負擔。
    事  實
甲、原告方面：
一、聲明：求為判決如主文所示。
二、陳述：
１、原告為桃園縣中壢市○○段0708之22地號土地及其地上建物
    中壢市○○段1592及1647建號建物（地址為桃園縣中壢市○
    ○○路538 號）之所有權人。
２、原告係於民國94年11月25日因拍賣取得，原告於投標前，取
    得無權占有人（俗稱海蟑螂）甲○○之承諾，其切結於民國
    94年10月21日前搬遷，詎料原告拍賣取得至今屢與被告協商
    ，被告至今仍無搬遷之意，更有甚者，其竟將上開房地再行
    出租與第三人，其情可惡。為此，原告爰依據民法第767 條
    關於物上返還請求權之規定，請鈞院判決如訴之聲明。
三、證據：提出土地與建物登記謄本及被告甲○○承諾搬遷切結
    書各一份。
乙、被告方面：
    被告甲○○於最後言詞辯論期日未到場，惟據其前言詞辯論
    期日到場及提出之書狀：
一、聲明：原告之訴駁回。
二、陳述：
１、被告自88年起即居住於系爭門牌號碼桃園縣中壢市○○○路
    538 號房屋，被告因與原告土地、房屋之前手即訴外人曾秋
    娥有金錢借貸關係，曾秋娥與其夫簡文昌積欠被告新台幣（
    下同）680 餘萬元，被告遂與曾秋娥商議買賣系爭房地，惟
    並無書面契約。惟曾秋娥夫婦在外借款過多遭其債權人合作
    金庫商業銀行聲請查封拍賣系爭房地，嗣合作金庫商業銀行
    另於93年10月07日將其債權讓與荷商柯金資產管理股份有限
    公司台灣分公司。至此，被告為求繼續居住於系爭房地，遂
    出面與荷商柯金資產管理股份有限公司協商，雙方達成由被
    告以2,000 萬元受讓荷商柯金資產管理股份有限公司2,800
    萬元之債權。然而，被告於93、94年間因信用不良，無法以
    本身之名義向銀行貸款致籌資困難，故被告於94年09月15日
    向原告提議商借二千萬元並以原告名義承受荷商柯金資產管
    理股份有限公司之債權，另以原告之名義以債權抵繳全部拍
    賣價金買受系爭房地，而暫將系爭房地登記於原告名下。待
    嗣後以原告名義向台灣新光商業銀行以系爭房地為擔保借款
    2,380 萬元，兩造並商議其中2,000 萬元作為被告清償借款
    之用，另380 萬元作為向原告借款之利息，前開款項由台灣
    新光商業銀行匯給原告，兩造並約定被告清償上開借款並以
    被告於台灣新光商業銀行中壢分行帳號：0000-00-000000-0
    內之存款繳納借款本息，而待上開借款還清後，再將系爭房
    地變更登記予被告，惟此期間雙方仍協議由被告繼續管理、
    使用系爭房地。綜上，可證原告與被告間就系爭房地存有借
    名契約而暫將系爭房地之登記名義人登記為原告，雙方並約
    定由被告於台灣新光商業銀行之貸款清償前，由被告管理、
    使用。準此，雖原告為系爭房地之形式上所有權之登記名義
    人，惟被告並非無權占有系爭房地之人，故原告以所有權人
    主張民法第767 條所有物返還請求權，實無理由。
２、被告占有使用系爭房屋的權源是因被告和原告之間的約定，
    只是借用原告的名義登記為所有權人，實際上的管理使用收
    益權人，仍然是由被告管理使用收益，是借名契約。而購買
    本件系爭房地的錢，是被告跟原告借的，所以被告才會幫忙
    原告繳納銀行的本息。被告跟原告借錢，是在原告得標以前
    ，也就是系爭房地拍定以前，以原告的名義去承受原由合作
    金庫商業銀行讓與給荷商柯金資產管理顧問股份有限公司的
    債權，並以此債權去抵繳拍賣的價金。
３、被告主張兩造間有借名契約，換言之，本件系爭房地僅係借
    用原告之名義登記為不動產之所有權人，惟實際上之使用仍
    由被告一方管理、處分。原告依約出名代被告標得不動產，
    並取得銀行貸款，而由被告支付銀行貸款之本息。被告因為
    取得系爭不動產而向原告借款，原告為求擔保而兩造間有借
    名契約之存在，由原告任系爭不動產之所有權名義人並向銀
    行貸款，而由被告使用系爭不動產並支付銀行貸款本息，此
    借名契約並不違反善良風俗或任何強制禁止之規定，並非脫
    法行為，當屬有效，被告據此自非無權占有人，故原告之訴
    無理由。
三、證據：提出系爭房地拍賣通知、合作金庫商業銀行債權讓與
    證明書、荷商柯金資產管理顧問股份有限公司債權讓與契約
    書、不動產權利移轉證書、被告轉帳繳納本息委託書及被告
    存摺、被告借款明細、字據等資料影本各一份。
    理  由
甲、程序部分：
    本件被告經合法之通知，於最後言詞辯論期日未到場，核無
    民事訴訟法第386 條各款所列情形，爰依原告聲請，由其一
    造辯論而為判決。
乙、實體部分：
一、本件原告主張之事實，已據原告提出與所述相符之土地與建
    物登記謄本及被告甲○○承諾搬遷切結書各一份為證。
二、被告甲○○雖辯稱其占有使用系爭房屋的權源是因其和原告
    之間的約定，系爭房地僅是借用原告名義登記為所有權人，
    實際上的管理使用收益權人，仍然是由被告管理使用收益，
    兩造間有借名契約存在，被告並非無權占有人云云。惟查，
    原告已否認被告所述上情，且查被告所提出之系爭房地拍賣
    通知、合作金庫商業銀行債權讓與證明書、荷商柯金資產管
    理顧問股份有限公司與原告之債權讓與契約書、系爭房地不
    動產權利移轉證書、被告轉帳繳納本息委託書及被告存摺、
    被告借款明細、字據等資料，均尚無從直接證明兩造間就系
    爭房地確有借名契約存在，而原告確為桃園縣中壢市○○段
    0708-22 地號土地及其地上建物中壢市○○段1592及1647號
    建號房屋之所有權人，則有原告提出之土地與建物登記謄本
    在卷可證。又查，原告係於94年11月25日因拍賣取得系爭房
    地，且原告於94年09月12日即已取得被告甲○○之切結保證
    承諾願意於94年10月21日之前搬遷，此亦有原告提出之被告
    甲○○94年09月12日搬遷承諾切結書一份在卷可憑。被告既
    已經切結保證承諾於94年10月21日之前搬遷，若是在期限內
    未搬離，亦同意任由屋主乙○○處理，並放棄抗辯權。則今
    原告已起訴請求被告搬遷，依上述切結保證承諾內容，被告
    即不應再置詞抗辯而仍拒絕搬遷。是被告所辯借名契約云云
    ，非但無稽，且違反其切結保證於94年10月21日之前搬遷之
    承諾，自無可採。
三、綜據上述，本件原告依民法第767 條物上返還請求權之規定
    ，請求被告應遷離桃園縣中壢市○○○路538 號房屋並將之
    返還原告，核無不合，應予准許。
四、本件兩造其餘主張陳述及攻擊防禦方法，核與本件判決結果
    不生影響，無一一審究必要，附此敘明。
丙、結論：本件原告之訴為有理由，依民事訴訟法第385 條第1
    項前段、第78條，判決如主文。
中    華    民    國    97    年    8     月    5     日
                  民事第二庭法  官  呂仲玉
以上正本係照原本作成。
如對本判決上訴，須於判決送達後二十日內向本院提出上訴狀。
中    華    民    國    97    年    8     月    5     日
                            書記官  賴柏仲


司法院資訊處製作；財團法人民間司法改革基金會備份。
